臺灣新竹地方法院民事判決　　　　　　　　　　　　　　九十二年度訴字第二六號
　　原　　　告　甲○○
　　訴訟代理人　吳聖欽律師
　　被　　　告　陳相富即富發電器廠
　　　　　　　　乙○○
　　　　　　　　丙○○
　　右三人共同
　　訴訟代理人　黃國郎律師
右當事人間給付權利金事件，本院於民國九十三年九月九日辯論終結，判決如左：
    主    文
原告之訴及假執行之聲請均駁回。
訴訟費用由原告負擔。
    事    實
壹、程序方面：
    按訴狀送達後，原告不得將原訴變更或追加他訴，但擴張或減縮應受判決事項之
    聲明者，不在此限，此為民事訴訟法第二百五十五條第一項第三款所明定。查原
    告於起訴時，原請求被告應連帶給付新台幣（下同）三百一十四萬零九百五十五
    元及自起訴狀繕本送達翌日起至清償日止之法定遲延利息，嗣於九十三年七月十
    五日以書狀減縮為請求被告連帶給付一百六十二萬零三百八十四元及自起訴狀繕
    本送達翌日起至清償日止之法定遲延利息，則原告訴之聲明既係減縮應受判決事
    項之聲明，其訴訟標的仍屬同一，並未變更或追加，且不甚礙被告防禦及訴訟終
    結，參諸前揭規定，應予准許。
貳、原告主張：
一、被告富發電器廠係被告陳相富、乙○○、丙○○等人出資之合夥團體，對外以被
    告陳相富為代表人，而原告所有之中華人民共和國專利局發給之專利號碼000
    00000．五號專利權（以下稱系爭專利權），業自民國八十九年一月一日起
    授權被告富發電器廠使用，使用期間自八十九年一月一日起至被告富發電器廠解
    散時止，並簽訂專利權授權使用同意書，依同意書第三條約定，被告富發電器廠
    應依「母泡制品純銷售數額乘以每個新台幣零點零壹伍元整」（逐年遞減百分之
    二十以三年為限，此後為固定）之方式計算權利金，詎被告富發電器廠僅給付權
    利金至八十九年七月三十一日止，屢經催討，均置之不理。另按合夥財產不足清
    償合夥之債務時，各合夥人對於不足之額，連帶負其責任，民法第六百八十一條
    定有明文，被告富發電器廠，因諸多因素造成資本嚴重虧損，其合夥財產顯已不
    足清償合夥債務，為此爰依契約及合夥之法律關係，請求被告連帶給付權利金。
二、權利金之計算方式：
（一）八十九年八月一日迄九十年四月三十一日止，被告應給付之權利金為六十九萬
      九千四百四十一點零五元，依中華人民共和國廣東省廣州市人民中級法院民事
      判決認定，此期間母泡銷售數量為四千六百九十萬六千個，應給付權利金人民
      幣十七萬零五百九十五點三八元，依判決時新台幣對人民幣匯率平均值四點一
      元換算為新台幣六十九萬九千四百四十一點五八元。
（二）九十年五月一日起迄九十一年九月三十日止，被告應給付之權利金為九十二萬
      零九百四十三點三四元【計算式：（0000000x0.012）+（699121x0.012）+（
      998000x0.012）+（0000000x0.012）+（244000x0.012）+（739160x0.012）+
      （360000x0.012）+（186000x0.012）+（0000000x0.0096）+（00000000x0.00
      96）+（00000000x0.0096）+（0000000x0.0096）+（0000000x0.0096）+（000
      0000x0.0096）+（00000000x0.0096）+（0000000x0.0096）=0000000.34】
（三）以上合計一百六十二萬零三百八十四元。
三、鑑定報告結論２認必須結合被告所有之二專利，始能生效有效聖誕燈母泡之部分
    製程，足證被告僅憑其中一專利，均無法生產有效之母泡，從而，原告主張單憑
    被告專利證號ＺＬ00000000．七號專利（以下簡稱甲專利）無法產出有
    效之母泡，有其事實根據，且與事實相符。鑑定報告結論３認被告專利證號ＺＬ
    00000000．四（改進結構的燈泡芯柱夾頭，以下稱乙專利）之申請專利
    範圍，與系爭專利之申請專利範圍實質上相同，鑑定機關依經濟部智慧財產局「
    專利侵害鑑定基準」，以專利均等論分析，被告上開專利與系爭專利，依其是否
    具有實質相同的功能、技術手段、效果作均等論分析，結果認二者之功能實質上
    相同，二者之技術手段實質上是相同的，就效果部分，縱被告乙專利作改進結構
    的部分設計變更，然這些技術變更，應為熟習該項技藝人士所輕易完成之形狀變
    更而無功能增進，故二者效果實質上相同，從而，認定二者之申請專利範圍實質
    上相同，足證被告專利係抄襲原告專利而來。蓋原告專利就夾頭部分係八十八年
    一月十八日前即已研發完成，嗣於同年三月二十二日合併兩轉盤之銜接結構向中
    華人民共和國國家知識財產局申請求利，而是時，兩造間尚具合夥關係，仍未拆
    夥（兩造於同年十一月間始拆夥），詎被告陳相富枉顧誠信，竟剽竊原告夾頭部
    分之技術，而於同年五月十一日申請實用新型專利，並獲准在案，兩造於同年十
    一月間拆夥，因被告亟須系爭專利，故始簽下系爭專利授權使用同意，然被告仍
    藉故推諉，拒付權利金予原告，被告先抗辯已研發上開專利，故無庸且不再需要
    實施原告專利，經原告指出單憑此專利，無法產出有效母泡後，被告再提出專利
    ，並改口稱結合二專利得生產有效母泡，惟被告乙專利係抄襲原告專利而來，而
    被告亦無法單憑甲專利生產有效母泡，尚須結合二專利後，使得完成，是被告欲
    生產有效母泡，勢必須利用被告乙專利之夾頭部分技術，然被告乙專利全部係抄
    襲系爭專利夾頭部分技術而來，故本質上被告仍係利用原告專利之部分技術生產
    母泡，從而，被告等自應依約給付權利金，始符誠信。
四、並聲明：（一）被告應連帶給付原告一百六十二萬零三百八十四元，及自起訴狀
    繕本送達之翌日起至清償日止，按年息百分之五計算之利息。（二）願供擔保請
    准宣告假執行。
參、被告則以：
一、依上述授權使用同意書第九條約定，原告不得再授權第三者使用系爭專利權，然
    被告於八十九年七月間即發現大陸廣東省台山地區有工廠使用系爭專利權之器械
    生產母珠泡削價銷售，且數量龐大，經查知確實係出自原告授權使用，經合夥召
    開會議決議，自八十九年八月起停止再使用原告之專利權，另改用自行研發之大
    陸地區專利權繼續生產，並停止支付權利金給原告，同時委請律師函請原告出面
    說明解決，被告因原告之違約而停止再使用其專利權之技術生產，自無需再支付
    權利金。
二、本件經送中國機械工程學會鑑定結果，認被告專利證號ＺＬ00000000．
    四號實用新型專利及專利證號ＺＺ0000000000．七號實用新型專利，
    可用於生產有效聖誕燈泡母泡之部分製程，足證原告主張被告之專利無法生產有
    效的母泡云云，並不足採。被告的甲專利與原告系爭專利實質上不相同，二者以
    實質上不相同之技術手段，達成實質上相同的功能，應無原告所稱抄襲其專利之
    情形；被告之乙專利，鑑定報告認與原告系爭專利申請範圍實質上相同，換言之
    ，被告之上開專利，一樣能達成原告專利相同之功能及相同之效果，但並未認定
    被告之上開專利，係抄襲或仿冒原告之專利，且被告之上開專利，就改進燈泡蕊
    柱夾頭結構部分之設計，經被告作技術上之變更，與原告之專利不同，經鑑定單
    位詳細比對兩造之上開專利，結果顯示不符合專利全要件原則，由此足證，被告
    有此專利後，已無需使用原告之專利生產母泡。原告雖主張被告之上開專利，係
    抄襲或仿冒其專利，惟專利之侵害，原告應循專利法或侵權行為之相關規定，請
    求損害賠償，且其請求之對像，亦僅限於其所指抄襲其專利之陳相富，而不及其
    他被告。本件原告係依據雙方所簽訂之專利權使用合約書，請求給付權利金，與
    其主張專利是否受侵害，應無關係，至於原告另稱，被告之上開專利，有利用其
    專利之部分云云，被告否認之，蓋如前所述，右述鑑定報告，不能證明有抄襲、
    仿冒或利用之情形，且被告之上開專利，與原告之專利，均經大陸當局審查通過
    頒有專利證書，在未經大陸當局認定係仿冒之前，仍屬合法之專利權利，被告使
    用其自己取得之專利，應無所謂利用其專利之情形可言。
三、並聲明：（一）原告之訴及假執行之聲請均駁回。（二）如受不利之判決，願供
    擔保免為假執行。
參、兩造不爭執之事項：
一、原告與被告富發電器廠於八十九年一月一日訂定專利權使用同意書，由原告將其
    所有中華人民共和國專利局，專利號碼00000000．五號新型專利，授權
    與被告富發電器廠使用，使用期間自八十九年一月一日至富發電器廠解散時即專
    利權期滿時。
二、被告富發電器廠僅給付權利金至八十九年七月三十一日止。
肆、得心證之理由：
    本件兩造有爭執之處，應為被告自八十九年八月一日起所生產之聖誕燈母泡，是
    否係使用原告之系爭專利所製作？
一、原告主張被告使用其所有之系爭專利，於八十九年八月一日起至九十一年九月三
    十日止生產聖誕母泡，固據其提出日盛聯合會計師事務於九十一年九月三十日所
    製作之富發電器廠查核報告書為憑（本院卷第十三至二十三頁），被告亦不否認
    有繼續生產聖誕燈母泡，惟否認係使用原告所有之系爭專利，並抗辯係因原告違
    約將系爭專利權授與他人使用，故於八十九年九月二日以律師函通知原告限期解
    決，原告因未出面解決，故被告於八十九年九月二十九日再發函通知原告終止給
    付權利金等語，並提出律師函及回執二份為憑（本院卷第四七至五一頁）。查本
    件權利金之給付，依兩造所約定之專利權授權使用同意書前文記載：「甲○○（
    以下簡稱甲方）為使其所擁有之專利專用權由富發電器廠（以下簡稱乙方）使用
    ，雙方訂定如下契約」、第一條約定：「甲方將其擁有記文專利專利權授權使用
    權：專利證號：中華人民共和專利局，專利號碼：00000000．五號」、
    第三條第一項約定：「乙方（即被告富發電器廠）以如下方式支付費用予甲方（
    即原告）：全額：母泡制品純銷售數額之每個新台幣零點點壹伍元整並逐年遞減
    ２０％以三年為限此后為固定」等字樣，參酌上揭授權使用同意書上述第一條、
    第三條之文義，可知，須被告富發電器廠使用原告所有之系爭專利生產聖誕燈母
    泡時，始有依第三條約定給付權利金之義務。而被告既已於八十九年九月二日、
    同年月二十九日發函通知原告限期解決、終止給付權利金，則被告辯稱其已未再
    使用系爭專利生產聖誕燈母泡，即非全屬無據。又被告提出其所有之專利二件，
    抗辯稱其已使用自行研發之專利生產聖誕母泡等語，原告雖否認被告之上開專利
    可生產有效之聖誕燈母泡，惟自認系爭專利乃生產聖誕燈母泡之機器設備，並非
    母泡本身，且母泡並無任何商標或專利證號，以母泡為鑑定亦無法確定係利用何
    專利生產等語（本院卷二第九二頁），故本院將被告所有之下述二專利送請鑑定
    ，以明是否可生產有效之聖誕燈母泡。
二、本院將被告所有之上開實用新型專利證書、實用新型專利說明書、連同製造流程
    ＶＣＤ、裝置平面圖併送中國機械工程學會，鑑定該二專利是否可生產有效之聖
    誕燈母泡（即控制子泡明滅之燈泡），經該學會鑑定之結果認：被告陳相富所有
    之中華人民共和國專利證號ＺＬ00000000．四實用新型專利，專利名稱
    ：改進結構的燈泡芯柱夾頭，主要用於夾持母泡半成品，進行鍍合金片、鍍鎂絲
    、鍍鎳絲（導絲）、燙珠等製程。而被告所有之中華人民共和國專利證號ＺＬ0
    0000000．七號實用新型專利，專利名稱：聖誕燈母泡燙扣機兩輪盤間夾
    頭的銜接結構，主要用於夾持母泡蕊柱半成品，以進行鍍合金、鍍鎂絲、鍍鎳絲
    （導絲）、燙珠等製程，接著轉合到扣絲機構進行鎳絲彎折、鍍鎂絲彎折、鎢絲
    打壓處理等，因此，若結合上開二專利，並配合鍍合金片機構、鍍鎂機構、鍍鎳
    絲（導絲）機構、燙珠鎳絲彎折機構、鍍鎂絲彎折機構、鎢絲打壓處理機構等，
    將可用於生產有效聖誕燈泡母泡之部分製程之事實，有專利侵害鑑定報告附於卷
    外可參，是被告所有之上開專利既可生產有效之聖誕燈母泡，其自得以自行研發
    之右開專利生產，而無庸使用系爭專利，被告之抗辯，即屬可採，此外，原告復
    未能提出其他證據，以供證明，被告所生產之母泡係使用其所有之系爭專利，原
    告依系爭專利權授權使用同意書第三條約定，請求被告給付權利金，即難成立。
三、原告雖另主張，被告所有之上開二專利，其中甲專利係八十九年十二月二十九日
    始提出聲請，九十年十一月七日始授權公告，無法據此認定被告於八十九年八月
    即開始使用系爭專利。又原告主張上開甲專利無法生產有效之母泡後，被告遲至
    本件送鑑定前始提出乙專利，且被告於兩造在大陸地區廣東省廣東市中級人民法
    院訴訟時從未主張其使用自己所有之專利生產母泡，足見被告上開主張不可採云
    云。惟查，被告係於本院諭知兩造提出鑑定之資料前，即提出上開乙專利之專利
    證書，並無延誤訴訟程序之情形，且被告後提出之專利是否抄襲原告之專利，係
    屬專利侵權之問題（詳如下述），自不得因此即認被告抗辯不可採。又被告上開
    專利雖係八十九年十二月二十九日始提出聲請，惟亦不能遽認其不可能於八十九
    年八月間即已開始使用，併此敘明。
四、按發明專利權人以其發明專利權讓授權他人實施，非經向專利專責機關登記，不
    得對抗第三人，新型專利亦準用之，專利法第五十九條、第一百零八條定有明文
    。另按發明專利權受侵害時，專利權人得請求賠償損害，並得請求排除其侵害，
    有侵害之虞者，得請求防止之，新型專利亦準用之，同法第八十四條、第一百零
    八條亦有明文。授權者，乃專利權人同意他人實施其專利權，專利權人並因此而
    取得對價，因雙方當事人之合意而成立授權契約，是專利權人請求權利金係依契
    約之法律關係請求。另專利權之侵害之成立要件須專利權有效（採屬地主義）
    專利權受到侵害侵權行為人須有故意過失侵害行為須有違法性侵害行為
    與損害間有因果關係，屬侵權行為法律關係之一種，職是請求權利金與請求專利
    權侵害之損害賠償，其要件不同，得請求之金額亦非相同，屬不同之法律關係，
    自不能將抄襲與使用他人專利等同視之。本件原告主張依系爭專利權授權使用同
    意書請求被告給付使用系爭專利之權利金，係以契約之法律關係為請求權基礎，
    其另主張，被告所有上開二專利，經送請中國機械工程學會鑑定結果，認被告所
    有專利證號ＺＬ00000000．四號之實用新型專利（改進結構的燈泡芯柱
    夾頭）之申請專利範圍，與原告系爭專利實質上相同，是被告此專利係抄襲原告
    專利而來，本質上被告仍係利用原告之專利之部分技術生產母泡等語，惟果被告
    上開專利係抄襲原告專利而來，因原告自認其不知被告有此專利，故應無可能係
    原告同意被告使用此專利，被告使用之應屬專利侵權之態樣之一，顯不得依契約
    之法律關係請求。且被告必須使用原告系爭專利，始有給付權利金之義務，已如
    前述，原告既不能證明原告有使用系爭專利生產母泡，從而，縱認被告上述二專
    利，其中之一侵害原告之專利，仍非利用原告之專利生產之，原告依契約之法律
    關係請求被告給付權利金，亦失所據。
五、綜上所述，原告既無法證明被告係利用其所有之系爭專利生產聖誕燈母泡，原告
    依據系爭專利權授權使用同意書第三條約定，請求被告給付權利金一百六十二萬
    零三百八十四元，及自起訴狀繕本送達之翌日起至清償日止，按週年利率百分之
    五計算之利息，並無理由，應予駁回，其假執行之聲請失所附麗，應併予駁回。
伍、訴訟費用負擔之依據：民事訴訟法第七十八條。
中　　　華　　　民　　　國　　九十三　　年　　　九　　　月　　 十七 　　日
                              臺灣新竹地方法院民事第二庭
                                  法  官  滕治平
右為正本係照原本作成。
如對本判決上訴，須於判決送達後廿日內向本院提出上訴狀。
                                  書記官  劉宗源
中　　　華　　　民　　　國　　九十三　　年　　　九　　　月　　 十七 　　日
